【裁判字號】    97,訴,380
【裁判日期】    980325
【裁判案由】    返還不當得利
【裁判全文】
臺灣基隆地方法院民事判決               97年度訴字第380號
原      告  乙○○
被      告  甲○○
訴訟代理人  官朝永律師
上列當事人間返還不當得利事件，本院於民國98年3月11日言詞
辯論終結，判決如下：
    主  文
被告應給付原告新臺幣壹佰萬元，及自民國九十七年八月二十九
日起至清償日止，按年息百分之五計算之利息。
訴訟費用新台幣壹萬零玖佰元由被告負擔。
本判決於原告以新臺幣參拾參萬元供擔保後得假執行；但被告如
以新臺幣壹佰萬元為原告預供擔保，得免為假執行。
    事實及理由
一、原告主張：
  (一)原告乙○○於民國96年1月9日與第三人黃國興簽訂不動產買
    賣契約，因工作繁忙，遂分別於96年3月16日及96年3月20
    日兩次轉帳匯款共新臺幣（下同）100萬元入被告所有之銀
    行帳戶，委託被告協助處理上開不動產買賣價金匯款事宜。
    詎被告於收受上開匯款100萬元後，竟未依委託約定辦理匯
    款，經原告多次當面要求終止委任關係並返還委託物，被告
    均置之不理，為此提起訴訟請求1.先位聲明：被告應返還
    100萬元及自終止委託日起至清償日止，按年息5％計算之利
    息；2.備位聲明：被告應返還100萬元及自96年3月20日起至
    清償日止，按年息5％計算之利息；並願供擔保請准宣告假
    執行。
  (二)對被告抗辯之陳述：
  1.由於當時原告沒有購屋經驗，故請朋友丙○○幫忙處理不動
    產買賣，原告於96年1月9日簽約買下不動產後，將契約、證
    件及印章交予丙○○協助處理銀行貸款、代書過戶等事宜，
    有買賣契約書上的連絡人和第一期200萬支票發票人均是丙
    ○○為證。對一個忙碌的工程師來說最大的問題就是匯大筆
    款項一定要請假外出去銀行，而上班時間很忙不能隨時請假
    ，加上貸款辦了很久都沒消息也不能確定用印、完稅，交屋
    日期及履約保證帳戶為何，故請被告協助處理不動產匯款事
    宜。又因公司配發的美國股票選擇權賣掉要選時機跟分批賣
    掉後轉匯回台灣需要時間，故分2次匯款100萬元入被告帳戶
    ，未料被告在原告指示匯款前就將上開100萬元款項擅自挪
    作他用，經原告多次當面要求被告返還未果，嗣經被告保證
    最遲一定會在96年12月31日返還，為了不違約，原告只好請
    友人丙○○幫忙找朋友借100萬元在96年4月3日匯入履保專
    戶裡面完成交屋手續。又原告如欲匯款給自己的朋友丁○○
    （原名范揚琦，下均以丁○○稱之），在原告請假當日96年
    3月20日即可自行匯入，何需多此一舉委任被告在次日匯款
    ，故被告抗辯顯不可採。此外，被告得知原告把不動產賣掉
    會有一筆現金，即向原告表示在其友人丙○○等其他朋友身
    上有不可立即變現的投資，但急需取回現金，故拜託原告先
    代墊給被告，是以原告於96年9月5日匯款1,126,018元給被
    告。而原告於同日在無任何擔保的情況下還借300萬元給被
    告胞兄公司，表示當時兩造並未反目成仇，委託物自然不會
    急著直接扣除，這也表示被告所言與其胞兄談判後，原告應
    給付被告1,126,018元從此互不往來顯非事實。被告辯稱委
    託物已還及原告指示其匯款予丁○○等情，應由被告負舉證
    責任。
  2.原告在96年4月初時曾與被告聊天談到100萬元這筆錢，被告
    表示已經將這筆錢作為投資之用，問被告做何種投資，被告
    也不講，但表示會在96年12月底將100萬元還給原告，但後
    來也沒有還錢，並希望能夠再延一下，原告認為被告既然有
    誠意要還，延後還款時間也沒有關係，但後來因為被告避不
    見面，原告才會在提起支付命令經被告異議後之97年8月29
    日再寄發存證信函予被告，表示終止委任關係，請求被告3
    日內將100萬元返還原告。原告當然不同意被告使用該100萬
    元，且亦在97年1月份留下簡訊紀錄，被告當庭對該簡訊內
    容亦不爭執。
二、被告則以下列情詞置辯，請求駁回原告之訴：
  (一)被告於收受原告上開100萬元匯款後，即在96年3月21日依原
    告指示將上開100萬元匯給原告友人即訴外人丁○○，並無
    不當得利之問題；又兩造原為男女朋友關係，原告從事集資
    投資不動產等工作，被告在原告鼓吹下亦召集朋友共同參與
    投資，惟事後被告發現投資獲利非如原告所言，始知受騙，
    乃陸續取回投資款，為此兩造終於分手，被告乃委由胞兄與
    被告談判，結論是原告應給付被告1,126,018元，從此不相
    往來，原告並於96年9月5日將上開金額匯款至被告存款帳戶
    ，兩造間債權債務關係已完全結清。是原告既未委託被告交
    付不動產買賣價款，又倘被告收受該筆委託物未還，原告何
    以於96年9月5日還匯款給被告而不直接扣除，顯見兩造間並
    無委任交付不動產買賣價金之法律關係存在。
  (二)查原告與訴外人王國興之不動產買賣契約書約定買賣總價款
    為3,650萬元，第一期及第二期款均為200萬元，第三期款為
    350萬元，並無應支付100萬之約定；又上開不動產買賣契約
    於96年4月16日即完成房屋及土地之移轉登記並由原告取得
    所有權狀，倘原告未付清買賣價款，上開交易如何完成？又
    原告理應於完成不動產買賣交易前，即已發現被告未依原告
    委託交付款項，原告竟遲至97年8月29日才發函表示終止委
    任關係，有違常理；而原告既能分別於96年3月16日及3月20
    日匯款至被告帳戶，則其何以無法依與第三人黃國興間之不
    動產買賣契約書匯款至履保專戶？又如果當時原告知道被告
    將該筆款項挪作他用，則用於何處原告何以均不細究？如果
    是原告同意先借給被告使用，則到期何以原告均無留下催告
    紀錄？又被告匯款予丁○○之金額及時間，均與告匯款予被
    告之時間、金額相吻合，倘非原告之指示何以至此。
  (三)又原告於96年9月5日匯款 1,126,018元給被告，原告稱為代
    墊款或借款，惟借款通常為整數，鮮有個位數，故原告匯款
    上開金額顯經彙算過，絕非原告所稱代墊款或借款。且上開
    彙算金額若為被告與丙○○直接彙算，那麼丙○○直接匯款
    給被告就好了，何需透過原告匯款。又倘若原告先前所匯之
    100萬元為被告挪作他用，長達半年之久，均未歸還，原告
    何以會再借被告1,126,018元，甚至經被告遊說下再借給視
    能公司300萬元，原告果真如此愚昧乎？或是錢太多了！再
    若1,126,018元是借款且至今未還，何以原告至今從未求償
    ，實有悖於常理。至於原告所提簡訊因事隔很久，被告已不
    記得內容，又97年1月至4月間，原告僅能提出十則簡訊（被
    告否認內容之真正），顯然兩造之關係已非常淡泊。被告於
    97年10月21日庭訊時表示：「這簡訊是我寄給原告的，因為
    原告一天到晚打電話騷擾我，我是請原告不要煩我，詳細情
    形我會另外具狀補呈。」云云，表示被告當時承認雖於兩造
    分手後曾經傳簡訊給原告，然係在原告不斷打電話騷擾下回
    應簡訊，惟庭訊後，被告細看原告所提簡訊內容，與被告印
    象中之情形，迥不相同，由於原告所提出之手機簡訊乃電腦
    資料，難保未經加工等語。
三、得心證之理由：
  (一)按稱委任者，謂當事人約定，一方委託他方處理事務，他方
    允為處理之契約；又當事人之任何一方，得隨時終止委任契
    約，民法第528條、第549條第1項分別定有明文。經查，原
    告主張分別於96年3月16日及96年3月20日匯款共100萬元至
    被告永豐銀行存款帳戶，委託被告代為處理不動產買賣價金
    給付匯款，詎事後遭被告挪作他用，原告除於97年7月21 日
    以支付命令聲請被告返還外，並於97年8月29日寄發存證信
    函表示終止與被告間之委任關係等情，業據原告提出匯款單
    、不動產買賣契約書、安信建築經理公司專戶控管資金表、
    士林中正路郵局97年8月29日第389號存證信函等影本（核與
    正本相符）為證；被告亦坦承確實有收到上開100萬元匯款
    無訛，且證人丁○○亦證稱：「……100萬元確實是被告匯
    給我的，匯給我的原因是我先前請她投資台北市○○路○段
    7 號三樓的房子，因為尾款不足，所以被告才會匯這100萬
    元給我。」、「（問被告投資多少錢？）被告本來沒有投資
    ，是我請她投資100萬元，所以被告才會匯這100萬元給我。
    」、「（問在96年3月28日將這100萬元匯到這個帳戶是做何
    用？）這個帳戶是被告提供給我的，我是將這100萬元再匯
    給被告，因為被告說她朋友有急用表示不要投資了，所以我
    才把這筆錢匯到她提供的帳戶還給她。」、「（問原告是否
    有委託被告匯投資的款項給你？）我不曉得，是我直接問被
    告有無100萬元要投資，之後被告就匯100萬元給我，至於資
    金來源我不知道。」等語（見本院98 年2月19日言詞辯論筆
    錄），可徵被告在取得原告上開所匯之100萬元後，隔日匯
    款至證人丁○○帳戶，係做為個人投資之用，而事後因反悔
    不再參與證人丁○○所召集之投資後，業經證人丁○○將上
    開100萬元匯回被告帳戶，該100萬元仍為被告持有，是被告
    辯稱係依原告指示將上開100萬元匯款予友人丁○○云云，
    並不可採。綜上，上開100萬元匯款應係原告為給付不動產
    買賣價金之需，而匯款至被告帳戶，委託被告屆時代為給付
    ，是原、被告之間應有委任關係存在；惟原告嗣除以支付命
    令請求被告返還上開100萬元外，並於經被告異議後於97年8
    月29日寄發存證信函予被告表示終止委任，揆諸前揭規定，
    兩造間之委任契約已生終止效力。
  (二)次按無法律上之原因而受利益，致他人受損害者，應返還其
    利益；雖有法律上之原因，而其後已不存在者，亦同，民法
    第179條定有明文。本件兩造間既有委任關係存在，原告亦
    基於該委任關係而為給付，則被告因原告之給付行為而受有
    100萬元之利益，原告則因上開給付行為受有100萬元之損害
    ；且兩造間委任關係業經原告表示終止，被告保有該100萬
    元即屬無法律上原因；且被告之受有利益與原告受有損害間
    ，復具有因果關係，可徵被告保有該100萬元顯已構成民法
    第179條之不當得利。則原告依上開規定，請求被告附加利
    息返還所給付之匯款金額100萬元，自屬有據。
四、綜上所述，原告依不當得利之法律關係，請求被告返還100
    萬元，及自終止委任日即97年8月29日起至清償日止，按年
    息百分之五計算之利息，為有理由，應予准許。
五、本件原告聲明願供擔保請准宣告假執行，核無不合，爰酌定
    相當金額宣告之，並依民事訴訟法第392條第2項規定，依職
    權宣告被告預供擔保，得免為假執行。
六、本件事證已臻明確，兩造其餘攻擊防禦方法及所提事證，經
    本院斟酌後，核與判決結果無影響，爰不一一論述；且原告
    之先位請求既有理由，自無庸再就備位請求部分論述，均併
    予敘明。
七、據上論結：本件原告之訴為有理由，依民事訴訟法第78條、
    第390條第2項、第392條第2項，判決如主文。
中    華    民    國    98    年    3     月    25    日
                  民事庭法  官  林玉珮
以上正本係照原本作成。
對於本件判決如有不服，應於收受送達後20日內向本院提出上訴
書狀，敘述上訴之理由，上訴於臺灣高等法院。
中    華    民    國    98    年    3     月    25    日
                        書記官  洪福基


司法院資訊處製作；財團法人民間司法改革基金會備份。
